【裁判字號】    99,事聲,71
【裁判日期】    991231
【裁判案由】    聲明異議
【裁判全文】
臺灣雲林地方法院民事裁定              99年度事聲字第71號
聲明異議人
即  債務人  雲林縣政府
法定代理人  蘇治芬
上列聲明異議人與相對人即債權人達榮環保股份有限公司間請求
給付違約金強制執行事件，聲明異議人對中華民國99年11月29日
本院民事執行處司法事務官所為之98年度司執字第14827 號處分
聲明異議，本院裁定如下：
    主  文
異議駁回。
    理  由
一、按強制執行事件，由法官或司法事務官命書記官督同執達員
    辦理之；本法所規定由法官辦理之事項，除拘提、管收外，
    均得由司法事務官辦理之；當事人或利害關係人對於強制執
    行命令或對於執行法官、書記官、執達員實施強制執行之方
    法，強制執行時應遵守之程序，或其他侵害利益之情事，得
    於強制執行程序終結前，為聲請及聲明異議，強制執行法第
    3 條、第12條，及法院組織法第17條之2 第1 項第2 款分別
    定有明文。次按司法事務官處理事件所為之處分，與法院所
    為者有同一效力；當事人對於司法事務官處理事件所為之終
    局處分，得於處分送達後10日之不變期間內，以書狀向司法
    事務官提出異議；司法事務官認前項異議有理由時，應另為
    適當之處分，認異議無理由者，應送請法院裁定之；法院認
    第1 項之異議為有理由時，應為適當之裁定，認異議為無理
    由者，應以裁定駁回之，強制執行法第30條之1 準用民事訴
    訟法第240 條之3 、第240 條之4 之規定亦揭櫫甚明。
  (一)本件異議人針對98年度司執字14827 執行事件，已有多次異
    議，惟本件並未具體指明係針對司法事務官何時所為之處分
    （裁定）為異議，自有不當。
  (二)本院經調卷後，依異議人之意旨及卷證，可認本件異議人係
    對本院民事執行處就其所有坐落於雲林縣虎尾鎮○○段7 、
    23、63、142-5 、142-6 、142-7 、142-10地號等7 筆土地
    ，與雲林縣虎尾鎮○○段43-3、110 地號、高南段264-1 地
    號，及高北段33、142-4 、142-8 、142-9 、239 地號等8
    筆土地（上開土地下合稱系爭土地）所為之查封及拍賣程序
    ，聲明不服請求撤銷，經司法事務官於民國（下同）99年11
    月29日以98年度司執字第14827 號強制執行事件裁定予以駁
    回，異議人不服而提出異議，司法事務官認其異議為無理由
    而送請本院為裁定，核與上開條文規定及意旨相符，合先敘
    明。
二、異議人提起本件異議陳稱：
  (一)系爭15筆土地係異議人基於促進土地利用，所依法徵收取得
    者，其處分自需依土地徵收條例第44條第1 項第1 款為之，
    且處分所得，依土地徵收條例施行細則第56條暨雲林縣實施
    平均地權基金收支保管及運用辦法，係用於推行公共政策，
    故如遭執行拍定，將造成區段徵收自償性原則之立法宗旨無
    法實現，影響雲林縣都市發展及全體人民之財產權。
  (二)查都市計畫法第1 條之立法目的為：「為改善居民生活環境
    ，並促進市○鎮○鄉街有計畫之均衡發展所制定。」而所謂
    都市計畫，依同法第3 條規定，係指「在一定地區內有關都
    市生活之經濟、交通、衛生、保安、國防、文教、康樂等重
    要設施，作有計畫之發展，並對土地使用作合理之規劃」而
    言。又「都市計畫地區範圍內，應視實際情況，分別設置左
    列公共設施用地：一、道路、公園、綠地、廣場、兒童遊樂
    場、民用航空站、停車場所、河道及港埠用地。二、學校、
    社教機關、體育場所、市場、醫療衛生機構及機關用地。三
    、上下水道、郵政、電信、變電所及其他公用事業用地。四
    、本章規定之其他公共設施用地。前項各款公共設施用地應
    儘先利用適當之公有土地。」同法第42條亦定有明文。其目
    的在於提供良好的居住空間，故都市計畫於設計時，會劃設
    適當之公共設施用地，一旦遭劃設為公共設施用地者，其使
    用即受到同法第50條及第51條之限制。且該公共設施保留地
    取得之方法，依同法第48條規定：「依本法指定之公共設施
    保留供公用事業設施之用者，由各該事業機構依法予以徵收
    或購買；其餘由該管政府或鄉、鎮、縣轄市公所依左列方式
    取得之：一、徵收。二、區段徵收。三、市地重劃。」是以
    ，除供公用事業設施之用者，由各事業機構依法取得外，其
    餘由政府或公所以徵收、區段徵收或市地重劃方式取得。唯
    因區段徵收及市地重劃皆為整體開發，公共設施用地之取得
    係由區內土地所有權人共同負擔，屬於受益者付費，土地所
    有權人間之財產權皆獲得保障；如採一般徵收取得公共設施
    用地，將造成被徵收人財產權嚴重受損（係以公告現值補償
    其地價，土地徵收條例第30條），而其他毗鄰土地所有權人
    則因公用設施之劃設而獲取利益。故原告在財政拮据，公共
    設施保留地補償價格偏低之情況下，採區段徵收或市地重劃
    等整體開發方式取得之公共設施用地，就土地所有權人間較
    公平，有效避免一般徵收造成財產價值暴損及暴利之情形，
    且可促進土地之利用，提升居住環境品質及寧適空間。
  (三)今原告因區段徵收取得可供建築土地如遭強制執行，將使該
    開發區之財務無法自償，造成平均地權基金之損失，影響後
    續公共設施用地之取得，使得遭劃設為公共設施保留地之所
    有權人財產權繼續受到限制，違反憲法保障人民財產權之宗
    旨及區段徵收立法之目的，亦嚴重影響政府相關業務之推行
    。為避免私利（債權人債權之實現）優於公益（全體百姓居
    住品質之提升及土地有效利用），致惹人非議，爰依法聲明
    異議，求為廢棄原處分，並撤銷就系爭15筆土地所為之查封
    及拍賣程序云云。
三、本院之判斷：
  (一)按當事人或利害關係人，對於執行法院強制執行之命令，或
    對於執行法官、書記官、執達員實施強制執行之方法，強制
    執行時應遵守之程序，或其他侵害利益之情事，得於強制執
    行程序終結前，為聲請或聲明異議。但強制執行不因而停止
    。前項聲請及聲明異議，由執行法院裁定之。強制執行法第
    12條第1 項、第2 項分別定有明文。而上開規定所謂強制執
    行程序終結，究指強制執行程序進行至如何程序而言，應視
    聲請或聲明異議之內容，分別情形定之。又特定標的物之執
    行程序有聲請或聲明異議，是以該標的物之拍賣程序終結，
    其執行程序即告終結，在不動產情形，即以買受人領得執行
    法院發給之權利移轉證書時，拍賣程序即終結，執行程序縱
    有瑕疵，當事人或利害關係人，均不得再聲請或聲明異議，
    執行法院亦無權撤銷已終結之執行程序，再行拍賣，則有最
    高法院98年度台抗字第275 號裁定意旨可供參考。且撤銷或
    更正強制執行之處分或程序。惟在強制執行程序終結前，始
    得為之，故聲明異議雖在強制執行程序終結前，而執行法院
    或抗告法院為裁判時，強制執行程序已終結者，縱為撤銷或
    更正原處分或程序之裁定，亦屬無從執行，執行法院或抗告
    法院自可以此為理由，予以駁回。亦有司法院院字第2776號
    解釋文(五)之要旨足資參照。
  (二)次按關於金錢請求權之強制執行，債務人為中央或地方機關
    或依法為公法人者，依強制執行法第122 條之1 規定，其執
    行適用強制執行法第2 章第6 節「對於公法人財產之執行」
    規定。參照同法第122 條之2 至122 條之4 規定，執行債務
    人為地方機關者，執行法院應對債務人先發執行命令，促其
    於三十日內依照執行名義自動履行或將金錢支付執行法院轉
    給債權人。除債務人管有之公用財產，為其推行公務所必需
    或其移轉違反公共利益者，債權人不得為強制執行者外，債
    務人管有之非公用財產，及不屬於推行公務所必需或其移轉
    違反公共利益之公用財產，仍得為強制執行，不受國有財產
    法、土地法及其他法令有關處分規定之限制。準此，執行債
    務人為地方機關者，其管有之國家財產得否作為民事執行之
    標的，原則上仍應視執行標的物之性質，係屬公用或非公用
    財產者而定。至於公用財產與非公用財產之涵義，前者包括
    公務用、公共用、事業用在內之各種國有財產；後者則指公
    用財產以外可供收益或處分之一切國有財產而言，亦有國有
    財產法第4 條規定足堪參照。
  (三)經查，異議人所有系爭土地中，坐落於雲林縣虎尾鎮○○段
    43-3、110 地號、高南段264-1 地號，及高北段33、142-4
    、142-8 、142-9 、239 地號等8 筆土地，業經本院民事執
    行處於99年11月18日公開拍賣，由第三人謝碧衣、蘇淑津、
    黃仁義（7/10）與黃秋雪（3/10）、曾蘭香、林聰發、林佳
    宜、林妤珊，及廖麗明分別得標買受，上開拍定人復均繳足
    全部價金，並經本院民事執行處於同年、月29日核發渠等權
    利移轉證書等情，有本院依職權調取本院98年度司執字第
    14827 號執行卷宗，查無不符，並有卷附之本院不動產權利
    移轉證書可按，則依前規定及說明，上開8 筆土地之【強制
    執行程序即告終結】，異議人猶對此部分之執行程序聲明異
    議，於法自有未合，應予以駁回。
  (四)至異議人固以其所有坐落於雲林縣虎尾鎮○○段7 、23、63
    、142-5 、142-6 、142-7 、142-10地號等7 筆土地，如遭
    強制執行，將使該開發區之財務無法自償，造成平均地權基
    金之損失，影響後續公共設施用地之取得，使得遭劃設為公
    共設施保留地之所有權人財產權繼續受到限制，違反憲法保
    障人民財產權之宗旨及區段徵收立法之目的，亦嚴重影響政
    府相關業務之推行等語資為抗辯，並請求撤銷上開案號強制
    執行事件就前揭7 筆土地之強制執行程序，惟查：
    1.異議人所有系爭15筆土地，係異議人辦理系爭區段徵收作
      業，經登記為地方自治團體之公法人「雲林縣」所有，屬
      於異議人管有之可建築土地國有財產乙情，向為異議人於
      本件強制執行程序中所自承，且有上開執行案卷卷附系爭
      土地之土地登記謄本可參，足勘認定；而異議人前曾就辦
      理系爭區段徵收作業，所取得包括系爭土地在內之可建築
      土地，定期於98年9 月16日公告公開標售之事實，亦有執
      行卷附之標售公告可憑，顯見系爭土地既非供異議人所屬
      各機關、部隊、學校因辦公、作業及宿舍使用，復非直接
      供公用使用，更非國營事業機關使用之財產，核與首揭國
      有財產法第4 條第1 項所揭示之公務用、公共用、事業用
      之公用財產定義不符，自「非屬公用財產」甚明。
    2.而異議人以系爭15筆土地為「公用財產」，請求撤銷本院
      民事執行處所為之查封及拍賣程序，業經本院以99年度事
      聲字第5 號裁定、臺灣高等法院臺南分院以99年度重抗字
      第17號裁定，認定上開土地非為異議人所管有之公用財產
      ，對其強制執行不受強制執行法第122 之3 條規定的限制
      ，並駁回異議人之請求等情，亦有上開案號之民事裁定影
      本（網路版）附卷可查。
    3.又內政部於99年8 月19日以內授中辦地字第0990048914號
      函固稱「現行相關法令雖無明文排除法院強制執行程序之
      適用，性質上仍不宜作為強制執行標的。」然：
      核上開函文之意旨固有闡明「避免財務虧損」，然並未
        禁止系爭土地之出賣，自不能禁止法院得依法為強制執
        行。
      況且，強制執行法第124-4 之立法理由明白揭示：「國
        有財產法第28條、土地法第25條及其他有關法令對政府
        機關處分財產所加限制，旨在防止該機關人員利用職務
        上之機會，濫行處分公有物，損及國家利益。「強制執
        行，係國家司法機關依法強制債務人機關履行債務，處
        分財產非出諸其機關人員之意思，無濫行處人之虞，若
        仍受有關法令限制處分規定之限制，則債權人債權難於
        實現」，爰設本條【許為強制執行之特別規定】，以保
        障債權人權益。
      參以異議人本身亦曾就系爭相關出地自行為公開出賣等
        處分行為，益徵系爭土地，並非不得為強制執行之標的
        。
    4.承上，無論是「避免財務虧損」或「自償性原則」，既無
      明文規定其就系爭土地之經強制執行所為拍買賣價金，具
      有法定優先權，更非前述之禁止拍賣之「公用財產」，參
      以個人之權益與多數人之利益，彼此間只有量的不同，而
      非「質」的不同；佐以公務部門對外之權利義務，乃至金
      錢收支等財稅運用，本即有其預算制度，若要「避免財務
      虧損」或「自償性原則」更應循其財政規劃及預算等制度
      妥為因應，而非輕率假以多數人利益之理念，干擾債權人
      （個人）依法得行使之權利。
    5.此外，揆以公務部門之收入本都應入公庫，且均具有公益
      性質，自不能逕執得處分財產之收入，具有公益性，而逆
      向推論得處分之財產為不得處分之標的，若然，公部門每
      一筆財產均不得為變價處分；亦即本件殊難將已定性為「
      非公用財產，不能排除強制執行」之系爭土地，再以系爭
      土地變價所得之價金，應列入公部門之收入，具有公益性
      ，遽以將彼等非公用財產顛倒推論具有公用財產性質，恣
      意主張不得執行，徒增紛擾，而無礙於執行程序之進行。
    6.準此，系爭7 筆土地既非異議人管有之公用財產，無排除
      執行法院強制執行之效力至灼，本院民事執行處對系爭7
      筆土地所為之查封及拍賣程序，於法自無不合，是異議人
      請求撤銷此部分之強制執行程序，亦難謂為有據，不應予
      准許。
    7.異議人其餘異議意旨，既係就執行系爭土地為異議人推行
      公務所必需，且其移轉與公共利益有違等情，所為爭執，
      而與系爭土地是否為公用財產乙節無涉，無礙於本院前開
      之認定，本院自無逐一予以論駁之必要。
四、綜上，本院98年度司執字第14827 號強制執行事件中，就異
    議人所有系爭15筆土地所為之查封及拍賣程序，於法即無不
    合，異議人對本院民事執行處就系爭15筆土地所為之強制執
    行程序聲請及聲明異議，並無理由。職是，本院司法事務官
    以原處分駁回其異議，自為適法，異議人猶執前詞，指摘原
    處分為不當，求予廢棄，非有理由，應予駁回。
五、爰依首揭規定，裁定如主文。
中    華    民    國    99    年    12    月    31    日
                  民事第一庭    法  官  黃玉清
以上正本係照原本作成。
如不服本裁定應於送達後10日內向本院提出抗告狀，並應繳納抗
告費新台幣1,000 元。
中    華    民    國    99    年    12    月    31    日
                                書記官  王振州

司法院資訊處製作；財團法人民間司法改革基金會備份。
